臺灣高等法院臺中分院刑事判決　　　　95年度上易字第1630號
上　訴　人　台灣台中地方法院檢察署檢察官
上　訴　人
即　被　告　乙○○
選任辯護人　蘇哲科律師
被　　　告　丙○○
選任辯護人　郭隆偉律師
上列上訴人因被告等人業務侵占案件，不服臺灣臺中地方法院95
年度中簡上字第110號中華民國95年9月29日第一審判決（起訴案
號：臺灣臺中地方法院檢察署94年度偵緝字第1176、1401號），
提起上訴，本院判決如下：
    主  文
原判決關於乙○○部分撤銷。
乙○○意圖為自己不法之所有，而侵占對於業務上所持有之物，
處有期徒刑陸月，如易科罰金，以銀元佰元即新臺幣玖佰元折
算壹日。緩刑參年。
其餘上訴駁回。
    犯罪事實
一、乙○○為晉玄有限公司（於民國 83年8月24日設立登記，下
    稱晉玄公司）股東，並擔任經理人員，負責掌管公司經營買
    賣、進出口貿易等相關業務，為從事業務之人，而為方便其
    在外招攬業務，晉玄公司即將公司所有車號PU－1998號自小
    客車（下稱本案車輛）交付予乙○○代步使用，嗣晉玄公司
    因經營狀況不佳，於86年11月28日解散而結束營業（迄未依
    法完結清算程序），因晉玄公司另在中國大陸設有工廠，此
    時乙○○尚在大陸地區處理晉玄公司未了之事務，嗣至87年
    12月間，晉玄公司在臺灣及大陸地區之工廠均遭債權人查封
    ，乙○○即離開晉玄公司大陸地區之工廠，未再繼續為晉玄
    公司處理事務。乙○○於離開晉玄公司時，應即將晉玄公司
    交其使用之本案車輛返還，詎其竟意圖為自己不法之所有，
    將公司因業務上提供其使用之本案車輛，以變易持有為所有
    之意思予以侵占入己，繼續留供其妻丙○○（另為無罪之判
    決，理由詳下述）使用。
二、案經晉玄公司告訴由臺灣臺中地方法院檢察署檢察官偵查後
    聲請簡易判決處刑。
    理    由
壹、程序部分：
一、按解散之公司除因合併、分割或破產而解散外，應行清算。
    解散之公司，於清算範圍內，視為尚未解散。公司法第24條
    、第25條定有明文。查，晉玄公司於 83年8月24日經核准設
    立登記，雖業於86年11月28日申請解散登記獲准在案，此有
    晉玄公司設立登記事項卡及臺灣省政府建設廳86年11月28日
    日八六建三字第270049號函附卷可稽（見原審卷第55至63頁
    ），然查該公司迄未依法完結清算程序，並向法院聲報，依
    上開規定，晉玄公司即視為尚未解散，其法人格並未因而消
    滅，晉玄公司之財產法益如受有侵害，仍具被害者之適格，
    自得依法提出告訴、請求上訴等行使其訴訟法上之權利，晉
    玄公司提出本件告訴、請求上訴應屬適法。退而言之，本案
    被告等所涉侵占罪嫌，核非告訴乃論之罪，而係公訴罪，不
    以提出告訴為其訴追要件，而晉玄公司僅係得請求檢察官上
    訴，是否上訴者仍係處於當事人地位之檢察官之職權，並非
    晉玄公司，檢察官以被告涉有上開罪嫌聲請簡易判決處刑後
    ，再經衡酌第一審簡易判決及其相關事證後，提出上訴，難
    認有何違法之處。
二、又行為後法律有變更者，適用行為時之法律，但行為後之法
    律有利於行為人者，適用最有利於行為人之法律，95年7月1
    日修正施行之刑法第2條第1項所明定。查，修正後刑法第80
    條第1項與修正前刑法第80條第1項關於追訴權時效期間之規
    定不同，修正後刑法所定時效期間較長，經比較之結果，自
    以修正前刑法第80條之規定較有利於行為人，本件關於追效
    權時效之停止進行，及其期間、計算，亦應一體適用修正前
    刑法第83條之規定。再按被告逃匿，經本院通緝，致審判之
    程序不能繼續，依修正前刑法第80條、第83條之規定，並參
    照大法官會議63年釋字第138號、57年釋字第123號解釋及最
    高法院 82年9月21日第10次刑事庭會議紀錄之旨，已實施偵
    查及經提起訴訟，且在審判進行中，均不生時效進行之問題
    。本件被告原被訴之普通侵占罪，嗣經變更法條為業務侵占
    罪，其法定刑均為「 5年以下有期徒刑」之罪，依修正前刑
    法第80條第1項第2款之規定，其追訴權時效為10年，以被告
    等最後犯罪行為終了日期即87年12月起算，加計追訴權時效
    10年、時效停止期間1月9日（被告乙○○於偵查中自94 年7
    月29日發佈通緝，迄94年9月7日緝獲)、及實施偵查至通緝
    前1日之期間4個月（94年3月28日實施偵查至同年7月29日通
    緝之前1日)，再減以聲請簡易判決處刑日至法院繫屬日之期
    間13日（聲請簡易判決處刑日94年11月17日至法院繫屬日94
    年11月30日），則被告等上開侵占犯行之追訴權時效應至98
    年5月間始完成，是認本件追訴權之時效尚未完成。
三、被告之選任辯護人於原審以：晉玄公司已解散，法人人格已
    消滅，本件晉玄公司之告訴應不合法，而檢察官係基於告訴
    人之請求而上訴，是上訴是否合法亦有疑問，且本件已罹於
    追訴權時效等語，自不足採，本院自得依法審理，合先敘明
    。
貳、上訴人即被告乙○○（下稱被告乙○○）有罪部分：
一、訊據被告乙○○固坦承其任職於晉玄公司，負責掌管公司相
    關業務，而為方便其在外招攬業務，晉玄公司即將本案車輛
    交付予其代步使用，公司結束營業後，本案車輛仍未返還公
    司，繼續留供其妻使用之事實不諱，惟矢口否認有何業務侵
    占之犯行，辯稱：晉玄公司設立之初，資金不是很靈活，伊
    要跑業務需交通工具，公司一時間無法給伊交通工具，伊暫
    時就使用當時仍屬被告丙○○名下的車輛（即本案車輛）；
    股東間雖有討論是否收購本案車輛或用股本抵銷，但尚未定
    案；伊以為本案車輛一直都是在被告丙○○的名下，不知道
    本案車輛已辦理過戶給晉玄公司，直至案發之後才知道。況
    晉玄公司向伊借錢，伊都沒有催討，豈可能侵占本案車輛云
    云。經查：
  (一)本案車輛原係案外人汪秀碧於 78年6月16日所新購，嗣於82
    年 3月17日辦理過戶登記予被告丙○○，再於85年10月16日
    過戶登記予晉玄公司等情，此有交通部公路總局臺中區監理
    所 95年4月17日中監車字第0950030866號函及所附之汽車新
    領牌照登記書、汽（機）車過戶申請登記書在卷可參（見原
    審卷第51至54頁）。是本案車輛於85年10月16日前，雖係被
    告丙○○所有供晉玄公司及被告乙○○執行業務使用，然已
    於該日辦理過戶予晉玄公司，而屬晉玄公司所有。
  (二)被告乙○○於偵查中即已自承：本案車輛原本是被告丙○○
    所有，當時晉玄公司辦公室設在台中縣大里市，因伊有通車
    需要，公司董事會體諒伊通車辛勞，打算購置交通車，於是
    伊便將本案車輛便宜賣給公司，且有過戶，當時伊跟丁○○
    談好後，就請丁○○辦理過戶，可以查車主仍是晉玄公司等
    語（見偵緝字第1401號卷第20頁）。其所稱辦理本案車輛過
    戶之情形，核與證人即前晉玄公司之會計林咨慧於原審證稱
    ：本案車輛係負責人丁○○通知伊找人辦理過戶之事宜等語
    相符（見原審卷第132頁)。
  (三)證人林咨慧於原審證稱：關於辦理本案車輛過戶的證件，公
    司這部分之證件伊是在公司拿的，包括營利事業登記證影本
    、公司章，被告丙○○的證件如何取得，伊不清楚等語（見
    原審卷第133頁)；證人即負責辦理本案車輛過戶之蔡淑玉於
    原審證稱；本案車輛在當時辦理過戶時，需要身分證正本、
    印章、印鑑證明、行照正本、車主原始聯，買方如係公司的
    話，需要營利事業登記證影本、公司大小章等語（見原審卷
    第136頁)。查，辦理車輛過戶事宜所需上開個人證件、印章
    、印鑑證明、行照等物，核屬關係個人處分財產所需之重要
    文件，通常應歸屬本人保管或需本人親自辦理（如印鑑證明
    ）始得持有之，綜覽全卷，亦無上開文件遺失、遭竊、偽造
    等事證，苟非被告乙○○轉交予晉玄公司上開辦理過戶所需
    之文件，代辦過戶之人員如何辦理本案車輛之過戶事宜。
  (四)再者，關於本案車輛應繳納之稅捐、規費及油資等相關費用
    一節，證人林咨慧於原審證稱：本案車輛之稅捐、規費，均
    由公司支付，油費部分，則由使用人出具單據後，由公司支
    付等語（見原審卷第135頁)，被告乙○○亦供稱：伊於公司
    任職期間，本案車輛的規費、稅捐均由公司繳納，繳納之名
    義人均通知為公司；公司結束後，伊沒有繳納系爭車輛之稅
    捐、規費等費用等語（見原審卷第140、142頁），益徵被告
    乙○○應知悉本案車輛早已過戶予晉玄公司，否則有關本案
    車輛之納捐名義人豈可能改為晉玄公司。
  (五)被告乙○○於偵查中即已坦承本案車輛已過戶予晉玄公司，
    參以過戶所需之證件資料均需原本，若非被告乙○○或其妻
    被告丙○○親自交付，晉玄公司又如何能取得被告丙○○之
    上開證件原本，及本案車輛之稅捐、規費均由晉玄公司負責
    支付，納稅之義務人又係晉玄公司等情，被告乙○○豈可能
    不知本案之車輛已於85年10月16日，由其妻被告丙○○之名
    下過戶予晉玄公司，被告乙○○辯稱：伊不知道本案車輛已
    過戶給公司云云，要屬事後卸責之詞。
  (六)被告乙○○知悉本案車輛係屬晉玄公司所有，且晉玄公司將
    本案車輛交付予被告乙○○之目的，係為供被告乙○○在外
    為晉玄公司招攬業務使用。參以被告乙○○於偵查中供稱：
    晉玄公司後來在台灣的財務有問題，伊有徵詢過董事長是否
    願意繼續再經營，如果不願意再繼續經營，伊還特別提醒將
    來如果要開債權人會議時，要將公司的所有的動產、不動產
    集中，包括本案車輛等語（見偵緝字第1401號卷第21頁），
    足見被告乙○○知悉若晉玄公司結束營業，其須將本案車輛
    返還公司，詎被告於晉玄公司之大陸廠於87年12月間遭債權
    人查封，其已於斯時正式離開晉玄公司（此業據被告於本院
    供承在卷，見本院卷第52頁），晉玄公司交付本案車輛供被
    告乙○○使用之目的業已消滅，依法被告乙○○即應返還本
    案車輛予晉玄公司，詎被告乙○○卻未返還，足徵其自87年
    12月間離開晉玄公司起，即有意圖為自己不法所有之意圖，
    將本案車輛侵占入己之犯行，應堪認定。
二、被告乙○○雖以前詞置辯。然查，被告乙○○應知悉本案輛
    之所有權業已過戶予晉玄公司等情，已詳如前述。又被告乙○○雖有為晉玄公司調借金錢，此有其提出晉玄公司所開立
    之支票影本為證（見原審卷第20頁），惟依證人丁○○於本
    院所證：晉玄公司之每位股東均曾為公司調借資金，嗣因公
    司虧損且結束營業，所有調借的資金均由股東自行負責，伊
    本身即替公司調借約1000多萬元，目前伊還在還銀行的利息
    等語（見本院卷第99頁），及於原審所證：當時公司籌備成
    立時，被告乙○○就是主持人 ，公司當初成立有3部車子，
    其中2部是股東林清海從他經營的公司所帶過來的 ，當做出
    資股份的一部分，提供員工使用 ，其中1部是由伊使用，被
    告乙○○也有提供本案車輛給公司，但供其自己使用。後來
    公司結束之後，林清海提供給公司而由伊使用的車子，伊已
    經歸還給公司，所以伊認為被告乙○○也應該將他所提供給
    公司使用的車子，歸還給公司等語（見原審卷第129頁)，足
    見股東為公司所調借之金錢，公司是否有償還，核與被告乙○○應於離開晉玄公司時返還本案車輛無關。被告上開所辯
    要屬事後卸責之詞，不足採信。本案事證已臻明確，被告乙○○之犯行應堪認定。
三、刑法已於94年2月2日修正公布，並於95年7月1日施行，有關
    本案新舊法比較如下：
  (一)刑法第33條第5款關於罰金刑之規定，由「罰金：銀元1元以
    上」，修正為「罰金：新臺幣1000元以上，以百元計算之」
    ，本案刑法第336條第2項關於罰金刑部分，經比較新、舊法
    結果，應適用被告行為時法即修正前刑法第 33條第5款之規
    定較有利於行為人。
  (二)刑法第41條第1項前段，於 95年7月1日刑法修正公布實行前
    ，原規定「犯最重本刑為 5年以下有期徒刑以下之刑之罪，
    而受 6個月以下有期徒刑或拘役之宣告，因身體、教育、職
    業、家庭之關係或其他正當事由，執行顯有困難者，得以銀
    元300元(即新台幣900元）折算1日，易科罰金」，而修正公
    布施行之刑法第41條第1項前段則規定：「犯最重本刑為5年
    以下有期徒刑以下之刑之罪，而受 6個月以下有期徒刑或拘
    役之宣告，得以新台幣1000元、2000元、3000元折算 1日，
    易科罰金」，比較新舊法規定，亦以修正公布施行前之易科
    罰金折算標準較有利於行為人。
  (三)刑法第2條第1項所規範者，僅限於行為可罰性的法律的法律
    規範有無變更，有關緩刑規定之修正，非屬刑罰可罰性之變
    更，況行為人是否適合宣告緩刑，應由法官於案件裁判時審
    酌一切情狀而決定應否為緩刑的宣告，是有關緩刑之部分，
    及於緩刑期間應否宣告保護管束，自應依裁判時之法律為據
    。以上合先敘明。
四、被告乙○○為晉玄公司之股東，擔任經理人員，負責掌管公
    司經營買賣、進出口貿易等相關業務，為從事業務之人，故
    核被告所為，係犯刑法第336條第2項之業務侵占罪，聲請簡
    易判決處刑書認被告乙○○係犯刑法第335條第1項之普通侵
    占罪，尚有未洽，然起訴基本事實同一，爰依法變更起訴法
    條如上述（原審蒞庭公訴檢察官於論告時已敘明被告乙○○
    可能涉及業務侵占罪，見原審卷第144頁)。原審以被告乙○○罪證明確，予以論罪科刑，固非無見。惟，晉玄雖於86年
    11月28日即已解散，然被告乙○○當時仍續留在晉玄公司大
    陸廠處理未了之事務，直至87年12月間，始未再為晉玄公司
    處理事務等情，業據被告乙○○供述如前，是被告乙○○侵
    占本案車輛之時間應係87年12月間，原審認係86年11月28日
    即有未洽（公訴人認係88年間亦有未合），被告乙○○上訴
    意旨猶執前詞指摘原判決關於判處其罪刑部分不當，為無理
    由。至檢察官上訴意旨雖以：被告乙○○不知深切反省，仍
    不服原判決，編詞任意提起上訴，濫用司法資源，原審量處
    最低度刑有期徒刑 6月，顯然過輕等語，指摘原判決不當，
    亦無理由（詳如後述）。然原判決既有上述可議之處，自應
    由本院將原判決撤銷改判。爰審酌被告乙○○並無前科，有
    臺灣高等法院被告前案紀錄表在卷足憑，其於未再為晉玄公
    司處理業務時，未將本案車輛返還而侵占入己，且犯後否認
    犯行，雖有不當，然考量其所投資之晉玄公司已因虧損而結
    束營業，致其所投資之款項無法收回，且晉玄公司積欠其所
    調借之資金又未能償還，其本身亦蒙受重大之損失，況本案
    車輛已使用多年，價值不高，及其犯罪之動機、目的、手段
    等一切情狀，量處如主文所示之刑，並諭知易科罰金之折算
    標準。末查，被告乙○○前未曾因故意犯罪而受有期徒刑以
    上刑之宣告，被告乙○○因投資晉玄公司亦蒙受重大之損失
    ，其情堪憫，本院認其經此教訓，應知警惕，而無再犯之虞
    ，是其所宣告之刑以暫不執行為適當，併予宣告緩刑 3年，
    以啟自新。
參、被告丙○○無罪部分：
一、聲請簡易判決處刑意旨略以：被告丙○○與乙○○係夫妻，
    均為晉玄公司之股東，竟共同意圖為自己不法所有之犯意聯
    絡，於88年間，將公司所有而交付其等持有之本案車輛據為
    己有，拒不返還。因認被告丙○○亦涉犯刑法第336條第2項
    之業務侵占罪嫌（檢察官原以刑法第335條第1項之普通侵占
    罪起訴，嗣經蒞庭公訴檢察官變更為業務侵占罪嫌）。
二、按犯罪事實應依證據認定之，無證據不得認定其犯罪事實；
    又不能證明被告犯罪者，應諭知無罪之判決，刑事訴訟法第
    154條第2項、第301條第1項分別定有明文；而認定不利於被
    告之事實，須依積極證據，苟積極證據不足為不利於被告事
    實之認定時，即應為有利於被告之認定，更不必有何有利之
    證據；又事實之認定，應憑證據，如未能發現相當證據，或
    證據不足以證明，自不能以推測或擬制之方法，以為裁判之
    基礎，最高法院 30年上字第816號、40年臺上字第86號判例
    意旨可資參照。
三、公訴人認被告丙○○涉有上開侵占罪嫌，無非係以被告兩人
    於偵查中之供述，證人丁○○之證述，並有律師事務所催告
    函、南投縣警察局舉發違反道路交通受理事件通知單、臺中
    區○○○○○道路交通管理事件裁決書等件為證，為其論據
    。訊據被告丙○○堅決否認有與被告乙○○共同侵占本案車
    輛之犯行，辯稱：伊並非晉玄公司股東，本案車輛一開始是
    用伊的名義購買，後來晉玄公司提供本案車輛給被告乙○○
    使用，本案車輛一直在伊家中，伊偶而會開出去溫溫車子，
    伊不清楚本案車輛於何時過戶予晉玄公司等語。
四、按刑法上之侵占罪係以意圖為自己或第三人不法之所有，擅
    自處分自己持有他人所有之物，或變易持有之意思為所有之
    意思而逕為所有人行為，為其成立要件，故行為人侵占之物
    ，必先有法律或契約上之原因在其合法持有中者為限，最高
    法院92年度台上字第1821號判決要旨可資參照。經查：
  (一)卷附晉玄公司設立登記事項卡所示，被告丙○○並非晉玄公
    司之股東，亦無證據顯示被告丙○○曾於晉玄公司擔任何職
    務。而本案車輛係由晉玄公司提供予被告乙○○便於其執行
    業務代步之用，已詳如前述，兩者間互有僱傭關係及使用借
    貸關係存在，本案車輛並非由晉玄公司提供予被告丙○○使
    用，亦非由被告丙○○向晉玄公司所洽借使用。又被告丙○○於本案車輛過戶予晉玄公司後，依南投縣警察局舉發違反
    道路交通受理事件通知單、臺中區○○○○○道路交通管理
    事件裁決書（見發查字第1186號卷第5、6頁）所載，其於92
    年 1月11日，雖曾於南投縣草屯鎮駕駛本案車輛違規經警查
    獲，被告丙○○雖使用已非其名下之本案車輛，然其並非基
    於其與晉玄公司間之任何法律或契約上之關係而持有本案車
    輛，揆諸上開裁判意旨，被告丙○○之行為與上開侵占罪之
    構成要件有間。
  (二)況本案車輛於晉玄公司結束營業前，均係供被告乙○○處理
    業務使用，並無證據足以證明被告丙○○知悉晉玄公司如何
    決定、處置本案車輛一節，而刑法之侵占罪係即成犯，於行
    為人主觀上易持有為所有之意思時，犯罪即已成立，而本案
    亦查無證據足以證明被告乙○○在主觀上將本案車輛易持有
    之意思為所有之意思時，與被告丙○○有何犯意之聯絡及行
    為之分擔。
  (三)又公訴人雖以晉玄公司之代表人丁○○所提出之張柏山律師
    事務所88年10月18日88柏法字第8811號律師函，以證明被告
    丙○○確有侵占本案車輛之犯行，惟該律師函並未合法送達
    予被告乙○○及丙○○等情，此有郵件封面附卷可證（其上
    註明逾期退回，見本院卷第55頁），是該律師函亦不得作為
    不利於被告丙○○之證據。
  (四)被告丙○○於偵查中雖供稱：本案車輛是股金的一部分，因
    為公司沒有辦法買車等語（見偵緝字第1176號卷第14頁），
    縱認被告丙○○早已知悉本案車輛已過戶予晉玄公司，然本
    案既無證據足以證明被告丙○○事前與被告乙○○有何共同
    侵占本案車輛之犯意聯絡或行為分擔，自不能因被告丙○○
    事後持有本案之車輛，即認其與被告乙○○有共犯本案之犯
    行。
五、本件並無積極證據足資證明被告丙○○確有與同案被告乙○○有共同侵占之犯行，揆諸上揭法條規定及判例意旨，尚難
    僅憑推測或擬制之方法，即據為不利於被告丙○○之認定。
    此外，本院復查無其他積極證據足資認定被告丙○○有何檢
    察官所指之侵占犯行，原審以不能證明被告丙○○犯罪，而
    為被告丙○○無罪之諭知，核無違誤。檢察官上訴意旨雖以
    ：被告丙○○應知悉本案車輛已過戶予晉玄公司，則其於被
    告乙○○在大陸地區工作期間，明知被告乙○○已非晉玄公
    司之人員，猶仍繼續使用本案車輛，足見被告丙○○與被告
    乙○○確有共同侵占本案車輛之犯行等語，指摘原判決不當
    ，然公訴人並未提出其他積極之證據以證明被告丙○○確有
    事先共謀，其上訴意旨猶以被告丙○○事後占有使用本案車
    輛之行為，即認其與被告乙○○確有共謀侵占之犯行，自無
    理由，應予駁回。
據上論結，應依刑事訴訟法第368條、第369條第1項前段、第364
條、第299條第1項前段、第300條，刑法第2條第1項前段、第336
條第 2項、第74條第1項，修正前刑法第41條第1項前段，罰金罰
鍰提高標準條例第1條前段、修正前罰金罰鍰提高標準條例第2條
，判決如主文。
本案經檢察官甲○○到庭執行職務。
中　　華　　民　　國　　96　　年　　6 　　月　　28　　日
            刑事第十庭    審判長法　官　林　照　明
                                法　官　李　平　勳
                                法　官　蔡  名  曜
上列正本證明與原本無異。
不得上訴。
                                書記官　劉　恒  宏
中　　華　　民　　國　　96　　年　　7　　月　　  3　　日
附錄本案論罪科刑法條
刑法第336條第2項
對於業務上所持有之物，犯前條第一項之罪者，處六月以上五年
以下有期徒刑，得併科三千元以下罰金。
